臺灣高雄地方法院民事裁定　　　　　　 94年度家訴字第164號
原　　　告　乙○○
訴訟代理人　紀錦隆律師
　　　　　　郭寶蓮律師
被　　　告　丁　○
訴訟代理人　張宗隆律師
上列當事人間請求確認婚姻不成立事件等事件，本院於民國96年
6 月7 日言詞辯論終結，判決如下：
    主  文
原告之訴駁回。
訴訟費用由原告負擔。
    事 實 及 理 由
一、原告起訴主張：兩造係於民國81年3 月27日在大陸地區柳州
    市結婚，嗣於83年3 月24日向戶政機關辦理登記結婚，惟雙
    方結婚時，並未舉行公開儀式。是原告與被告結婚時，顯不
    具民法第982 條第1 項「結婚應有公開儀式及二人以上之證
    人」之形式要件，而依同法第988 條第1 項之規定，結婚不
    具備同法第982 條第1 項之方式者，無效。為此，爰提起本
    件之訴。若本院認兩造婚姻合法有效時，則因兩造結婚已逾
    10年，原告近年來因罹患失智症，亟需被告加以細心照顧、
    善盡人妻之責。詎被告竟拋下原告逕自返回大陸，任憑原告
    苦苦請求，被告均拒絕返台，原告身體之病痛全賴子女之照
    料，方得以維生，至此原告對被告已心灰意冷，兩造婚姻顯
    無維持繼續之可能，故依民法第1052條第1 項第5 款、第2
    項之規定提起本件訴訟，請求擇一判決原告與被告離婚。先
    位聲明：請求確認原告與被告間之婚姻關係不成立。備位聲
    明：准原告與被告離婚等語。
二、被告則以：兩造於81年間於中國大陸廣西省柳州市結婚並向
    ，此依中華人民共和國婚姻法第8 條規定「要求結婚的男女
    雙方必須親自到婚姻登記機關進行結婚登記。符合本法規定
    的，予以登記，發給結婚證。取得結婚證，即確立夫妻關係
    。未辦理結婚登記的，應當補辦登記」之規定，中國大陸就
    婚姻生效要件採登記主義，兩造間婚姻當合法有效，自屬無
    疑。再證人甲○○先生於95年3 月9 日之證言，顯見兩造之
    婚姻有公開之儀式。故不論依中華人民共和國婚姻法，或依
    我國民法相關規定，兩造婚姻當屬合法有效。因此，原告主
    張所謂雙方結婚時並未舉行公開儀式，故不具結婚形式要件
    云云，殊與法理不符，亦與事實有間。另兩造結為連理後，
    即往返中國大陸與台灣兩地生活，原告於居住中國大陸期間
    ，皆是居住於被告大陸之家中，由被告照護原告生活起居。
    後於92年間因SARS肆虐，故兩造只得先分住兩地。惟原告回
    台後，亦皆再度前往中國大陸與被告共同生活，亦已足證兩
    造有互相扶持、共同生活之事實，絕無原告所謂被告不願來
    台共同生活之情形，兩造於93年12月間，原告於中國大陸生
    活已有一段時日，本與被告計畫共同返台。詎料被告當時心
    臟舊疾復發，經醫師囑咐無法搭乘飛機，因而被告僅能陪同
    原告至香港，將原告交與原告子女後，暫先留於中國大陸療
    養。孰知，被告其後欲返台與原告相聚，竟遭原告子女阻止
    ，更有甚者，被告於台灣之戶籍竟於95年4 月6 日遭人辦理
    遷出登記。綜上等情，足證原告主張所謂原告不願來台生活
    一節與事實全然不符，至為顯然。並聲明：請求駁回原告之
    訴等語。
三、按「結婚或兩願離婚之方式及其他要件，依行為地之規定。
    判決離婚之事由，依臺灣地區之法律。」臺灣地區與大陸地
    區人民關係條例第52條定有明文。查原告為臺灣地區人民，
    被告為大陸地區人民，兩造於民國81年3 月27日在大陸地區
    柳州市登記結婚，並於83年3 月24日向臺灣高雄縣大寮鄉戶
    政事務所為結婚登記等情，有原告提出提出之全戶戶籍謄本
    、結婚公證書、並經本院依職權向高雄縣大寮鄉戶政事務所
    調閱兩造結婚登記申請書、結婚在場見證書、財團法人海峽
    交流基金會證明、公證書、結婚證書在卷可稽，是兩造結婚
    地點在大陸地區柳州市，揆諸前開說明，本件原告先位聲明
    確認婚姻不成立應適用兩造結婚之行為地即大陸地區之法律
    ，合先敘明。
四、原告先位聲明確認婚姻不成立部分：原告主張兩造結婚並未
    舉行公開儀式，惟被告否認，並以：「依中華人民共和國婚
    姻法第8 條規定要求結婚的男女雙方必須親自到婚姻登記機
    關進行結婚登記。符合本法規定的，予以登記，發給結婚證
    。取得結婚證，即確立夫妻關係。未辦理結婚登記的，應當
    補辦登記」之規定，中國大陸就婚姻生效要件採登記主義，
    兩造間婚姻當合法有效，自屬無疑。再證人甲○○先生於95
    年3 月9 日之證言，顯見兩造之婚姻有公開之儀式。故不論
    依中華人民共和國婚姻法，或依我國民法相關規定，兩造婚
    姻當屬合法有效等語置辯。經查：原告為我國人民，被告為
    大陸地區人民，兩造於民國81年3 月27日在大陸地區柳州市
    登記結婚，並於83年3 月24日向臺灣高雄縣大寮鄉戶政事務
    所為結婚登記等情，有原告提出提出之全戶戶籍謄本、結婚
    公證書為證，互核本院依職權向高雄縣大寮鄉戶政事務所調
    閱兩造結婚登記申請書、結婚在場見證書、財團法人海峽交
    流基金會證明、公證書、結婚證書相符，有高雄縣大寮鄉戶
    政事務所94年12月7 日大鄉戶字第0940004585號函在卷可稽
    ，是兩造81年3 月27日結婚地點在大陸地區柳州市一節，為
    兩造所不爭執，洵堪認定。又兩造於大陸柳州市結婚時有舉
    行宴客之公開儀式一節，互核證人即原告之友人亦為結婚在
    場見證書上見證人甲○○於本院審理時到庭證稱：「（問：
    提示照片，有無在其中？答：是，我有在一起合照，照片是
    在大陸拍的，時間忘了。）、（問：提示結婚在場見證書，
    其中之見證人簽名是否你所簽？答：是我親自在大寮鄉戶政
    事務所簽的，時間也忘了。另一個見證人丙○我不認識。
    ）、（問：照片當時之情形為何？答：當時的場合是結婚的
    場合，是在大陸柳州市火車站附近的一家飯店。這場合是一
    般結婚辦喜宴的場合，跟照片後的布簾無關。）、（問：兩
    造是否在照片中之場合結婚？兩造是否在當場表明要結婚？
    答：是，兩造是在該場合結婚；我們接到喜帖要去那裡喝喜
    酒，他們當然就是要結婚，不用再另外向外宣布。原告是我
    當兵時的部屬。）」等語相符（見本院95年3 月9 日言詞辯
    論筆錄），是兩造結婚不但舉行公開儀式之宴客，且向結婚
    行為地之大陸地區柳州市人民政府申請結婚登記領有結婚證
    等情，洵堪認定，綜上所述，被告所辯兩造結婚時已舉行公
    開儀式，且向大陸地區柳州市人民政府申請結婚登記領有結
    婚證，則不論依中華人民共和國婚姻法，或依我國民法相關
    規定，兩造婚姻當屬合法有效。從而，原告主張兩造結婚不
    具結婚形式要件委不足採，應予駁回。
五、原告備位聲明依據民法第1052條第1 項第5 款規定請求判決
    離婚部分：
  (一)按夫妻之一方為臺灣地區人民，一方為大陸地區人民者，其
    結婚或離婚之效力，依臺灣地區之法律。臺灣地區與大陸地
    區人民關係條例第53條定有明文。又判決離婚之事由依臺灣
    地區之法律。同條例第52條第2 項亦有明文。查本件原告為
    臺灣地區人民，被告為大陸地區人民，故依前揭規定，兩造
    離婚之事由及效力，應依臺灣地區法律規定先予敘明。再按
    當事人主張有利於己之事實者，就其事實有舉證之責任，民
    事訴訟法第277 條定有明文。復按夫妻之一方以惡意遺棄他
    方在繼續狀態中者，為判決離婚之原因，民法第1052條第1
    項第5 款定有明文。
  (二)原告主張兩造結婚已逾10年，原告近年來因罹患失智症，亟
    需被告加以細心照顧、善盡人妻之責，詎被告竟拋下原告逕
    自返回大陸，任憑原告苦苦請求，被告均拒絕返台，原告身
    體之病痛全賴子女之照料，方得以維生，至此原告對被告已
    心灰意冷，兩造婚姻顯無維持繼續之可能，爰依民法第1052
    條第1 項第5 款之規定請求判決離婚，惟被告否認，並以：
    「兩造結婚後，即往返中國大陸與台灣兩地生活，原告於居
    住中國大陸期間，皆是居住於被告大陸之家中，由被告照護
    原告生活起居。後於92年間因SARS肆虐，故兩造只得暫時先
    分住兩地。惟原告回台後，亦皆再度前往中國大陸與被告共
    同生活，亦已足證兩造有互相扶持、共同生活之事實，絕無
    原告所謂被告不願來台共同生活之情形，兩造於93年12月間
    ，原告於中國大陸生活已有一段時日，本與被告計畫共同返
    台。詎料被告當時心臟舊疾復發，經醫師囑咐無法搭乘飛機
    ，因而被告僅能陪同原告至香港，將原告交與原告子女後，
    暫先留於中國大陸療養。孰知，被告其後欲返台與原告相聚
    ，竟遭原告子女阻止，並非被告不願來台。」等語置辯。經
    查：原告在大陸的時間均係被告照顧一節，互核證人即原告
    女兒張君蓮於本院審理時到庭證稱：「問：被告跟原告結婚
    之態度為何？中間有無發生較特別之事情？答：我記憶中他
    們二人開始結婚之生活尚稱融洽，等到被告一拿到身分證後
    態度就有一百八十度的大轉變。記得第一次吵架她就在我家
    巷口鄰居的面前用手打原告的耳光，大約八十六或八十七年
    左右，在被告來台的第二年左右即拿到身分證，因原告無法
    忍受被告這樣的舉動，當時原告有說要跟被告離婚，且原告
    有些錢放在被告處，但被告說要幫原告轉成為美金存款戶即
    外幣存款，但被告不承認有這筆錢，後來原告要不回來大約
    台幣有二十幾萬元，事後我們子女覺得只要兩造好好相處我
    們也不計較，但經過這麼幾年被告時常打電話給我大姊就張
    鶴蓮要張鶴蓮從台北回高雄來處理他們的事情，當時他們二
    人也鬧到要離婚，但後來也不了了之，這麼多年來被告一有
    吵架就罵原告很兇，當時原告在七十九年退休後有退休金，
    後來又到保全公司上班，並領有戰士授田證補償金二十幾萬
    元左右，但原告去大陸跟被告結婚時就將這二十幾萬元花光
    了，且原告在保全公司上班每月一萬七千元也被被告花光了
    ，被告每次吵架就是要錢且不肯離婚，在原告身體開始走下
    坡剛開始很輕微，當時他們二人住在大陸柳州市，原告有跟
    我們反應說被告經常用話威脅他，說要單獨將原告留在家裡
    ，被告自己跟她母親一起住。最後在九十三年原告去大陸，
    本來只有被告一人要回大陸，因為原告一直堅持要跟被告回
    大陸，我們就讓原告回大陸，被告又打電話給我大姊，說她
    無法照顧原告，我姊姊就跟我們商量請被告在大陸幫佣費用
    由我們三子女負擔，但被告說不要請幫佣只要每月多給她臺
    幣二萬元，我們姊妹二個月都會匯美金一仟元至一千三百元
    左右給被告，但被告都說不夠用，我姊姊跟被告說這樣負擔
    太重，每月還要加臺幣二萬元我們無法負擔。」等語相符（
    見本院95年11月16日言詞辯論筆錄）。本院審酌兩造結婚多
    年，雖時常偶有爭執，但大致上仍然兩相扶持，此由被告所
    提出原告平時所書寫的悔過書可證，而被告近半年來之所以
    不能來台照顧原告，係因原告不願幫被告辦理來台手續，非
    可歸責於被告一節，洵堪認定，是被告所辯較為可採。本院
    審酌：婚姻之締結係以誠摯情感為基礎，以雙方相互扶持、
    建立圓滿家庭生活為目的，本件兩造因生長環境、背景及生
    活習慣、思考方式均不相同，其共同生活期間必有諸多誤解
    、磨擦，待雙方逐一化解、協調，俾以建立更為堅實之婚姻
    基礎，縱兩造曾因金錢糾紛，尚不足構成惡意遺棄在繼續狀
    態中之要件，是原告依據民法第1052條第1 項第5 款之規定
    請求判決離婚，不應准許。
六、原告備位聲明依據民法第1052條第2 項規定請求判決離婚部
    分：按夫妻之一方，有前項以外之重大事由，難以維持婚姻
    者，夫妻之一方得請求離婚；民法第1052條第2 項定有明文
    。又條文中所稱「有前項以外之重大事由，難以維持婚姻者
    」，乃抽象的、概括的離婚事由，係民法親屬編於74年修正
    時，為因應實際需要，參酌各國立法例，導入破綻主義思想
    所增設。但其事由應由夫妻一方負責者，僅他方得請求離婚
    ，是其所採者為消極破綻主義精神，而非積極破綻主義。關
    於是否為難以維持婚姻之重大事由，其判斷標準為婚姻是否
    已生破綻而無回復之希望。而婚姻是否已生破綻無回復之希
    望，則應依客觀的標準，即難以維持婚姻之事實，是否已達
    於倘處於同一境況，任何人均將喪失維持婚姻意欲之程度而
    定。至於同條但書所規定「難以維持婚姻之重大事由應由夫
    妻之一方負責者，僅他方得請求離婚」，乃因如肯定有責配
    偶之離婚請求，無異承認恣意離婚，破壞婚姻秩序，且有背
    於道義，尤其違反「自己清白」之法理，有欠公允，同時亦
    與國民之法感情及倫理觀念不合，因而採消極破綻主義。然
    若夫妻雙方均為有責時，則應衡量比較雙方之有責程度，而
    許責任較輕之一方向應負主要責任之他方請求離婚，如雙方
    之有責程度相同時，則雙方均得請求離婚，始符公平，亦有
    最高法院94年台上字第115 號判決要旨足資參照，合先敘明
    。原告主張被告未善盡人妻之責，竟拋下原告逕自返回大陸
    ，任憑原告苦苦請求，被告均拒絕返台，原告身體之病痛全
    賴子女之照料，方得以維生，至此原告對被告已心灰意冷，
    兩造婚姻已生破綻，而無回復之可能，惟被告否認，並以上
    開情詞置辯。經查：被告係因原告未幫忙辦理入境手續而無
    法來台照顧原告，已如上述。本院審酌婚姻係本於夫妻互愛
    、互諒、互敬、互重、相扶持之誠摯情感基礎所建立，並以
    共營圓滿家庭生活為目的，而民法第1052條第2 項所規定其
    他重大事由難以維持婚姻，參酌各國立法例，導入破綻主義
    思想所增設。但其事由應由夫妻一方負責者，僅他方得請求
    離婚，是其所採者為消極破綻主義精神，而非積極破綻主義
    。關於是否為難以維持婚姻之重大事由，其判斷標準為婚姻
    是否已生破綻而無回復之希望。而婚姻是否已生破綻無回復
    之希望，則應依客觀的標準，即難以維持婚姻之事實，是否
    已達於倘處於同一境況，任何人均將喪失維持婚姻意欲之程
    度而定。再審酌兩造結婚十多年，而被告於書信中均表明不
    願離婚，更顯示被告願意維持婚姻之意願強烈，何況原告未
    能就有何其他重大事由難以維持婚姻，且可歸責於被告等情
    ，舉證以實其說。本院綜合上開事證，尚難認原告所主張兩
    造間存有難以維持婚姻之重大事由存在，是原告依民法第
    1052條第2項 規定訴請離婚，於法無據，不得准許，應予駁
    回。從而，原告依據民法第1052條第1 項第5 款、同條第2
    項請求離婚，均無理由，應予駁回。
七、本件事證已明，兩造其餘攻擊防禦方法，於本判決之結果不
    生影響，爰不一一論駁，附此敘明。
八、據上論結，原告之訴為無理由，依民事訴訟法第78條，判決
    如主文。
中　　華　　民　　國　　96　　年　　6 　　月　　29　　日
                      臺灣高雄地方法院家事法庭
                          法  官  何清富
上為正本，係照原本作成。
如不服本判決，應於送達後20日內，向本院提出上訴狀，並表明
上訴理由。
中　　華　　民　　國　　96　　年　　6 　　月　　29　　日
                          書記官　蔡淑貞
